臺灣臺南地方法院柳營簡易庭民事判決
111年度營簡字第420號
原      告  凱基商業銀行股份有限公司


法定代理人  Stefano Paolo Bertamini即龐德明



訴訟代理人  陳姉俞  

            邱偉智  
參  加  人  台新國際商業銀行股份有限公司

法定代理人  尚瑞強  


被      告  陳明弦  
            陳馮金美
            陳慧  
            陳玉芳  
上列當事人間撤銷遺產分割登記等事件，經本院於民國111年8月
24日言詞辯論終結，判決如下： 
    主  文
被告間就被繼承人陳阿全所遺如附表所示之不動產所為遺產分割
協議之債權行為暨依遺產分割協議以分割繼承為原因辦理所有權
移轉登記之物權行為，均應予撤銷。
被告陳馮美金應將如附表所示之不動產於民國一百一十年九月二
十八日所為之分割繼承登記予以塗銷。
訴訟費用由被告連帶負擔。
    事實及理由
壹、程序方面：
一、按當事人喪失訴訟能力或法定代理人死亡或其代理權消滅者
    ，訴訟程序在有法定代理人或取得訴訟能力之本人承受其訴
    訟以前當然停止，民事訴訟法第170條定有明文。又民事訴
    訟法第170條之規定，於有訴訟代理人時不適用之，民事訴
    訟法第173條本文亦有明文。次按，訴訟程序有當然停止之
    原因，於有訴訟代理人時，訴訟程序雖得繼續進行，惟於得
    為承受訴訟時，應承受訴訟之人仍應為承受訴訟之聲明；他
    造當事人亦得聲明承受訴訟（楊建華著，問題研析民事訴訟
    法㈡，著者發行，民國79年4月版，第74頁、第75頁）。查本
    件原告之法定代理人原為丙○○，於111年7月15日變更為Stef
    ano Paolo Bertamini即龐德明，有股份有限公司變更登記
    表影本1份為證（見本院卷第141頁），惟因原告有委任訴訟
    代理人，揆之前開規定，訴訟程序並不因丙○○之代理權消滅
    而當然停止，嗣龐德明亦於111年8月29日具狀聲明承受訴訟
    ，有民事聲明承受訴訟狀1紙在卷可參（見本院卷第139頁）
    ，核無不合，應予准許。
二、按訴狀送達後，原告不得將原訴變更或追加他訴，但擴張或
    減縮應受判決事項之聲明、該訴訟標的對於數人必須合一確
    定時，追加其原非當事人之人為當事人者，不在此限，民事
    訴訟法第255條第1項第3款、第5款分別定有明文。次按遺產
    屬於繼承人全體公同共有，故就公同共有權利為訴訟者，乃
    屬固有必要共同訴訟，應由公同共有人全體一同起訴或被訴
    ，否則於當事人之適格即有欠缺，而屬於民事訴訟法第56條
    第1項所謂訴訟標的對於各人必須合一確定之案件。本件原
    告原以訴外人陳阿全之繼承人戊○○、甲○○○為被告，起訴請
    求撤銷被告間就如附表編號1、3所示之土地及建物（下稱系
    爭房地）於民國110年9月24日（本院按：原告民事起訴狀誤
    為110年9月28日）所為之分割協議之債權行為及於110年9月
    28日以分割繼承為原因辦理所有權移轉登記之物權行為，及
    請求被告甲○○○將系爭房地所為之分割繼承登記予以塗銷。
    嗣訴狀送達後，因尚有繼承人、其他遺產漏未起訴，於111
    年7月13日具狀追加陳阿全之繼承人乙○○、丁○○為被告，及
    經訴之變更追加後確定其撤銷分割遺產之標的為附表所示之
    財產（下稱系爭遺產），並於本院審理時當庭變更聲明為：
    ㈠被告間就系爭遺產所為之分割協議之債權行為及以分割繼
    承為原因辦理所有權移轉登記之物權行為（以下合稱系爭法
    律行為）應予撤銷；㈡被告甲○○○應將就系爭遺產所為之分割
    繼承登記予以塗銷（見本院卷第93頁至第97頁、第125頁至
    第126頁）。經核追加乙○○、丁○○為被告部分，要屬固有必
    要共同訴訟，本應由公同共有人全體一同被訴，另就請求撤
    銷標的之變更，則屬擴張應受判決事項之聲明，揆之前開法
    律規定，均無不合，自應准許。　　
三、本件被告均未於言詞辯論期日到場，核無民事訴訟法第386
    條各款所列情形，爰依原告之聲請，由其一造辯論而為判決
    。　
貳、實體方面：
一、原告主張：緣被告戊○○積欠原告新臺幣（下同）39,927元及
    利息、費用未清償，為原告之債務人，原告已就前開債權對
    被告戊○○向本院取得執行名義。被繼承人陳阿全於110年8月
    21日死亡，遺有系爭遺產，被告戊○○未向法院聲請拋棄繼承
    ，系爭遺產本應由被告戊○○及其餘被告（下稱被告甲○○○等3
    人）即陳阿全之繼承人共同繼承。詎被告戊○○因積欠原告債
    務，恐辦理繼承登記後為原告追索，竟於110年9月24日與被
    告甲○○○等3人協議將系爭遺產分歸被告甲○○○取得，並於110
    年9月28日就系爭遺產辦理分割繼承登記，不啻係將繼承系
    爭遺產之權利無償讓與被告甲○○○，有害於原告債權。為此
    ，依民法第244條第1項、第4項之規定，提起本件訴訟，請
    求本院撤銷被告間就系爭遺產所為之系爭法律行為，並請求
    被告甲○○○將前開所有權移轉登記塗銷以回復原狀等語。並
    聲明：如主文第1項、第2項所示。
二、被告均經合法送達，未於言詞辯論期日到場，亦未提出書狀
    作何聲明或陳述。
三、得心證之理由：
  ㈠按債務人所為之無償行為，有害及債權者，債權人得聲請法
    院撤銷之；前條撤銷權，自債權人知有撤銷原因時起，1年
    間不行使，或自行為時起，經過10年而消滅，民法第244條
    第1項、第245條分別定有明文。該項法定期間為除斥期間，
    其時間經過時權利即告消滅。此項除斥期間有無經過，縱未
    經當事人主張或抗辯，法院亦應先為調查認定，以為判斷之
    依據（最高法院85年台上第1941號判例意旨參照）。查本件
    原告訴請撤銷之系爭法律行為，至原告111年6月21日提起本
    件訴訟之日未滿1年，有臺南市麻豆地政事務所111年6月29
    日所登記字第1110063139號函檢附之110年普字第71270號分
    割繼承登記資料影本1份及民事起訴狀上之收文章戳可參（
    見本院卷第51頁至第66頁、第17頁）。據此，原告提起本件
    訴訟，自未逾越民法第245條所定之法定除斥期間，先予敘
    明。
　㈡經查，原告主張被告戊○○積欠原告39,927元及利息、費用未
    清償等情，業據其提出本院103年12月10日南院崑103司執當
    字第116915號債權憑證（執行名義為本院102年度司促字第1
    9448號支付命令）影本1份為證（見本院卷第23頁至第25頁
    ）。次查，被告均為陳阿全之繼承人，陳阿全於110年8月21
    日死亡後，遺有系爭遺產，被告戊○○未向法院聲請拋棄繼承
    ，嗣被告以繼承人間於110年9月24日已有分割繼承之協議為
    由，將系爭遺產分歸被告甲○○○所有，並於110年9月28日辦
    理系爭遺產之分割繼承登記等情，有家事事件公告查詢結果
    1份、臺南市麻豆地政事務所111年6月29日所登記字第11100
    63139號函檢附之110年普字第71270號分割繼承登記資料影
    本1份、系爭房地之土地及建物登記第一類謄本暨異動索引
    各1份在卷可憑（見本院卷第27頁、第51頁至第66頁、第77
    頁至第85頁）。且被告均已於相當時期受合法之通知，而於
    言詞辯論期日不到場，亦未提出準備書狀爭執。此部分事實
    ，均堪認定。
　㈢又原告主張被告間協議分割系爭遺產之行為，係有害原告債
    權之無償行為，故請求依民法第244條第1項、第4項撤銷系
    爭法律行為及回復原狀。按債權人行使民法第244條規定之
    撤銷權，以債務人之行為有害及債權，為其要件之一。此之
    所謂害及債權，乃指債務人之行為，致積極的減少財產，或
    消極的增加債務，因而使債權不能獲得清償之情形；復按88
    年4月21日增訂（89年5月5日施行）民法第244條第3項規定
    ，旨在揭明債務人之全部財產為全體債權人之總擔保，債權
    人本得於債權之共同擔保減少，致害及全體債權人之利益時
    ，行使撤銷權（最高法院81年度台上字第207號、98年度台
    上字第1647號判決意旨可參）。次按，繼承權之拋棄，係指
    繼承人於法定期間否認繼承對其發生效力之意思表示，即消
    滅繼承效力之單獨行為。而拋棄因繼承所取得之財產，係於
    繼承開始後，未於法定期間拋棄繼承權，嗣就其已繼承取得
    之財產予以拋棄，與拋棄繼承權之性質迥然有別。又繼承權
    之拋棄，固不許債權人依民法第244條第1項規定撤銷之。惟
    如拋棄因繼承所取得之財產，而將繼承所得財產之公同共有
    權，與他繼承人為不利於己之分割協議，倘因而害及債權者
    ，債權人自得依民法第244條第1項行使撤銷權（最高法院10
    6年度台上字第1650號判決意旨參照）。查被告為陳阿全之
    繼承人，被告戊○○未向法院聲請拋棄繼承，業如前述，被告
    因共同繼承取得系爭遺產並公同共有，該公同共有權即失其
    人格法益性質，轉換為財產上之權利。嗣被告協議將系爭遺
    產分歸被告甲○○○所有，性質上即為公同共有人間就公同共
    有物所為之處分行為，其等將系爭遺產協議分歸被告甲○○○
    所有，對未分割取得遺產之被告戊○○、乙○○及陳玉慶而言，
    形式上應係無償行為（臺灣高等法院暨所屬法院105年法律
    座談會民事類提案第7號意旨參照）。參以被告戊○○於108年
    至109年均未申報所得收入，名下亦無財產，有本院依職權
    查詢被告戊○○之稅務電子閘門財產所得調件明細表1份在卷
    可憑（見本院財產資料卷第5頁至第7頁），應認被告戊○○已
    無資力清償債務，則被告戊○○繼承取得公同共有之系爭遺產
    ，本應作為其對債權人總擔保之一部，惟被告間所為之遺產
    分割協議，將被告戊○○已繼承取得對於系爭遺產之公同共有
    權利，無償讓與被告甲○○○，無非已使其名下用以擔保受償
    之積極財產減少，足以影響其清償全體債權人之能力，自屬
    有害及被告戊○○債權人利益之行為無疑。依此，原告依民法
    第244條第1項、第4項規定，請求撤銷被告間就系爭遺產所
    為之系爭法律行為，並請求被告甲○○○應將於110年9月28日
    就系爭遺產所為之分割繼承登記予以塗銷，自屬有據，應予
    准許。
四、綜上所述，原告本於民法第244條第1項、第4項之規定，請
    求撤銷被告間就系爭遺產所為之系爭法律行為，並請求被告
    甲○○○將系爭遺產所為之所有權移轉登記塗銷以回復原狀，
    均有理由，應予准許。
五、據上論結，本件原告之訴為有理由，依民事訴訟法第436條
    第2項、第385條第1項前段、第85條第2項，判決如主文。
中　　華　　民　　國　　111 　年　　8 　　月　　30　　日
  　　　　　　　　柳營簡易庭　　法  官　徐安傑
以上正本係照原本作成。
如不服本判決，應於判決送達後20日內，向本院提出上訴狀並表
明上訴理由，如於本判決宣示後送達前提起上訴者，應於判決送
達後20日內補提上訴理由書（須附繕本）。 
中　　華　　民　　國　　111 　年　　8 　　月　　30　　日
                                書記官  吳昕儒
附表：　　　　　　　　　　　　　　　　　
編號 種類 遺產內容 權利範圍 1 土地 臺南市○○區○○○段0000地號土地 4分之1 2 土地 臺南市○○區○○○○段0○0地號土地 全部 3 建物 臺南市○○區○○○段000○號建物（門牌號碼臺南市○○區○○○00號） 全部